【裁判字號】    98,聲,2422
【裁判日期】    980811
【裁判案由】    聲請解除限制出境
【裁判全文】
臺灣高等法院刑事裁定                  98年度聲字第2422號
聲  請  人  甲○○
上列聲請人即被告因本院98年度矚上更(一)字第1號貪污治罪條例
等案件，聲請解除限制出境，本院裁定如下：
    主  文
聲請駁回。
    理  由
一、聲請意旨略以：聲請人因行賄罪嫌於民國95年7月19日受台
    北地方法院檢察署執行搜索後，即遭限制出境迄今。聲請人
    為山林紡等多家貿易公司負責人，與海外企業生意往來許久
    ，惟因近三年未能親自出國洽談商務，致深厚商誼逐漸鬆動
    。且金融風暴以來，國際貿易經濟日漸蕭條，更增添許多經
    營上困難。為因應國際貿易變遷及貼近國際貿易市場及客戶
    ，使聲請人貿易公司經營更穩健順利，聲請人確有解除限制
    出境至各國洽談商務、聯繫商誼之必要。聲請人意願亦增加
    保證金或保證人以示回國決心。另據報載，涉嫌重大且有逃
    亡並滯留境外多年之劉家昌、辜仲諒等人，僅為處理商務或
    探視家人即得出國。而聲請人未有逃亡之想法，又全力配合
    審判之進行，卻受限制出境近3年，此一強制處分不符合憲
    法之平等、比例原則。爰請求解除限制出境等語。
二、按限制被告之住居，其目的在輔助具保、責付之效力，以保
    全審判之進行及刑罰之執行。是以對具保、責付並限制住居
    之被告，有無繼續限制其住居之必要，當以此為考量。又限
    制被告出境，僅在限制被告應居住於我國領土範圍內，不得
    擅自出國，俾便於訴訟程序之進行，較之限制居住於某市某
    縣某鄉某村，其居住之範圍更為廣闊，是限制出境與限制住
    居名稱雖有不同，然限制出境亦屬限制住居之處分，係執行
    限制住居方法之一種（最高法院93年台抗字第430號裁定參
    照）。從而限制出境之處分，性質上屬於限制住居之一種，
    目的在防止被告逃亡，確保被告能於審判時到庭，以利刑事
    訴訟程序之進行及刑罰執行，故考量解除限制出境與否，自
    應依此為判斷依據。次按具保、責付及限制住居，係審酌被
    告有羈押事由，而無羈押必要之代替處分，其裁量標準，亦
    應依照刑事訴訟法第101條第1項關於羈押要件之規定，而上
    開法條所稱「犯罪嫌疑重大」固須依事實及證據認定，惟其
    法文用語與同法第154條第2項規定「犯罪事實應依證據認定
    之，」迥異。再徵諸人身自由強制處分之目的，在於保全審
    判進行及刑罰執行，可知法院決定強制處分與否，犯罪事實
    猶待調查或判決尚未定讞，故認定「犯罪嫌疑重大」之證據
    與「證明犯罪事實」之證據，其證明力，仍有釋明與嚴格證
    明程度之差異，合先敘明。
三、經查:
  (一)、聲請人即被告甲○○因涉貪污等案件，經本院審理後，認
      聲請人係犯貪污治罪條例第11條第3項之行賄罪（法定刑
      為1年以上7年以下有期徒刑，得併科新臺幣300萬元以下
      罰金）。並據以判處聲請人有期徒刑1年10月，褫奪公權2
      年，減為有期徒刑11月，褫奪公權1年。有本院98年度矚
      上更(一)字第1號刑事判決在卷可稽。
  (二)、本件聲請人以有親自至各國洽談商務、聯繫商誼必要，聲
      請解除限制出境云云。按以現今國際聯繫科技日新月異，
      不論電話、傳真、數位照相、網路郵件、同步視訊會議等
      ，均屬國內外商務往來、商誼聯絡之普遍方式。衡量聲請
      人之公司，均非一人公司，基於分工原則，亦無凡事均得
      聲請人親力親為之可能。縱有其所稱商務需求之考量，聲
      請人利用指示境外公司之負責人員蒐集情資、出席洽商會
      議，復以各類即時傳訊方法，使聲請人實際上仍得參與洽
      商、聯誼活動，或取得必需之資訊，進而為企業之決策，
      亦非困難。則聲請人據為聲請之情事，性質上即非重大而
      必由其親自出境始得為之之事由。聲請人雖主張並無逃亡
      之虞等語，惟當今國內諸多重大金融、貪瀆案件，常見犯
      罪嫌疑人如劉松藩、陳由豪等人，於國內尚有資產、家人
      及固定住居所之情況下，仍不顧上情，棄保潛逃出境，致
      案件無法進行。而聲請人既經本院判決已如上述，從形式
      上觀察，足認被告所涉罪嫌重大，雖本院判決尚未確定，
      惟究屬經直接、言詞審理之嚴格證明程序獲致之結論，遠
      逾上述刑事訴訟法規定之釋明程度，其符合刑事訴訟法第
      101條第1項第3款關於「重罪羈押」要件意旨，迨無疑義
      。再者限制出境處分，已屬最低限度人身自由限制，其未
      逾必要之程度，尤不待繁言。為保全日後審理程序順利進
      行及刑罰執行，猶認有繼續限制出境之必要，聲請人聲請
      解除限制出境，尚無理由，應予以駁回。
據上論結，應依刑事訴訟法第220條，裁定如主文。
中    華    民    國    98    年    8     月    11    日
                  刑事第二十二庭審判長法  官  江振義
                                      法  官  李麗珠
                                      法  官  洪于智
以上正本證明與原本無異。
如不服本裁定，應於收受送達後五日內向本院提出抗告狀。
                                      書記官  強梅芳
中    華    民    國    98    年    8     月    12    日


司法院資訊處製作；財團法人民間司法改革基金會備份。
